臺灣高等法院臺南分院刑事判決
上　訴　人
即　被　告　丙○○
指定辯護人　本院公設辯護人　庚○○
上列上訴人即被告因殺人案件，不服臺灣臺南地方法院86年度重
訴字第40號中華民國88年1月22日第一審判決（起訴案號：臺灣
臺南地方法院檢察署86年度偵字第10067號、86年度偵字第102
86號），提起上訴，判決後由最高法院第三次發回更審，本院判
決如下：
      主      文
原判決撤銷。
丙○○無罪。
      理      由
一、公訴意旨略以：被告丙○○習以假元寶之方式詐欺取財（俗
    稱金光黨），於民國（下同）八十三年五月二十四日因詐欺
    案件，經本院判處有期徒刑二年七月確定，復因違反麻醉藥
    品管理條例案件經判處有期徒刑三月確定，定應執行刑為有
    期徒刑二年八月確定，於八十五年二月五日假釋出獄，交付
    保護管束，指揮書執行完畢日期預計為八十六年七月十五日
    。詎仍不思悔改，在保護管束期間，欲重施故技，於八十六
    年五月六日下午六時許，向其女友己○○（另為不起訴處分
    ）提及其於五、六年前曾與朋友前往臺南縣永康市影劇三村
    以假元寶詐騙一老榮民，因最近生意不好做，擬再度前往該
    處找尋對象，己○○依被告所述詐騙地點有下坡等特徵，疑
    為其乾爹被害人鍾運祥住處，遂與之共同前往被害人鍾運祥
    位於臺南縣永康市○○○村○○路六二巷五號住處查看究竟
    ，二人分騎機車至被害人鍾運祥住處前斜坡上之公廁空地，
    停車於該處，一同至被害人鍾運祥門口按鈴，由被害人鍾運
    祥略有自閉病症之妻子被害人鍾許秀福前往開門引領入內，
    經由門前走道到臥室找被害人鍾運祥，被害人鍾許秀福在前
    ，被告次之，己○○居後。當時被害人鍾運祥祼露下體臥於
    屋內臥室床上（此為被害人鍾運祥睡覺之習慣），見己○○
    等前來，即取一條毛巾蓋住下體，上半身起身詢有何事情？
    隨即認出被告係於八十年五月間某日下午夥同一名綽號「二
    齒」者，以假元寶共同詐騙其新台幣（下同）五、六十萬元
    之金光黨徒，便喊道「我認識你、我認識你。」，並要被害
    人鍾許秀福往廚房方向躲開，詎被告惟恐被害人鍾運祥喊叫
    被他人發現，突生狠心，以殺人之犯意，持桌下所放置之Ｘ
    Ｏ空瓶，以該酒瓶圓形有條紋凸起之側面瓶身，朝欲向前避
    開之被害人鍾許秀福頭頂後腦部猛擊，致被害人鍾許秀福腦
    頂部及左顳部有二處不規則星狀裂痕，分別為十八×十公分
    及十×八公分，露出白色頭骨，被害人鍾許秀福不支向前倒
    地血流於地，被害人鍾運祥見狀復喊叫救命，起身拉住被告
    上衣袖子，為被告掙脫，並將被害人鍾運祥推到床上，再回
    頭自桌上插放刀叉圓筒內取出兩面刀刃鋒利、薄細之小水果
    刀一把，脅迫被害人鍾運祥不得喊叫，並拉起正掙扎起身之
    被害人鍾許秀福，反握水果刀抵住被害人鍾許秀福頸部，見
    被害人鍾運祥未停止喊叫救命，憤而猛刺被害人鍾許秀福左
    、右頸部多下，造成被害人鍾許秀福右頸部五處戳傷，左頸
    部兩處戳傷，長度為一點二公分至一點六公分，最深之深度
    為四公分至五公分，刺穿右頸外動脈、外靜脈，及左頸部外
    靜脈，鮮血噴出濺至牆上，倒地流血不止致死，被告仍不罷
    手，復基於概括之殺人犯意，持水果刀趨身至被害人鍾運祥
    床前，以水果刀抵住被害人鍾運祥脖子，並用力推迫其躺下
    ，形成八公分及十三公分之淺薄傷口兩道，流血不止，己○○見狀驚嚇不已，奪門逃出，騎乘機車離去。被告未住手取
    被害人鍾運祥下體覆蓋之毛巾蓋在被害人鍾運祥臉部後，再
    以前開ＸＯ酒瓶以相同方式擊殺被害人鍾運祥左眉處之臉部
    ，造成裂傷七公分，合併左額、顳、枕頭皮下嚴重擴散性出
    血，及左額、顳骨橢圓形凹陷骨折，頭骨內部之左顱前凹、
    左眶骨骨折，腦底及腦幹蜘蛛膜下出血，當場死亡。被告行
    凶後，將酒瓶及水果刀等物取至浴室內洗濯，擦拭掉指紋後
    ，放回原位，再以布條之物擦拭地上鞋跡後，以被害人鍾運
    祥家之鑰匙將前門鎖住後，騎乘機車逃逸。於同年五月八日
    上午八時許，因被害人鍾運祥夫婦二人久未出門，為被害人
    鍾運祥友人丁○○、甲○○協同該里里長戊○○至被害人鍾
    運祥住處開門後發現，報警處理。嗣於八十六年八月一日下
    午五時許己○○因詐欺案件經警通緝到案後，於翌（二）日
    上午供出被告作案經過，為警循線於同日下午在臺南市○○
    路○段三二巷一七七號查獲被告，因認被告涉犯刑法第二百
    七十一條第一項之殺人罪嫌云云。
二、公訴人認上訴人即被告丙○○（下稱被告）涉犯殺人罪嫌，
    無非係以目擊證人己○○證述被告作案經過，被害人鍾運祥
    及鍾許秀福之死亡，業經檢察官督同法醫師相驗及解剖後，
    鑑定無誤，有勘驗筆錄、驗斷書、相驗屍體證明書及解剖報
    告堪查，並有扣案之小水果刀一把、ＸＯ酒瓶可資佐證，與
    現場及被害人照片多張可稽為主要論據。訊據被告固坦承認
    識己○○，惟堅決否認有上揭連續殺人之犯行，辯稱：己○○曾經與伊吵架，她被抓到，叫伊姊幫忙（指不在場證明）
    ，伊姊不理，乃含恨誣賴伊，伊當天未去過命案現場，係己○○自己編造情節，其測謊未通過是因當時被己○○誣賴，
    情緒很激動，伊八十二年出獄後即悔過不做（金光黨）了，
    伊沒有殺人等語。
三、按犯罪事實應依證據認定之，無證據不得認定犯罪事實，刑
    事訴訟法第一百五十四條第二項定有明文。而認定不利於被
    告之犯罪事實，須依積極證據，茍積極證據不足為不利於被
    告之認定時，即應為有利於被告之認定，更不必有何有利之
    證據。又認定犯罪事實所憑之證據，無論為直接證據或間接
    證據，其為訴訟上之證明，須達於通常一般之人均不致有所
    懷疑，而得確信其為真實之程度者，始得據為有罪之認定，
    倘其證明尚未達到此一程度，而有合理之懷疑存在時，致使
    無從形成有罪之確信，根據「罪證有疑，利於被告」之證據
    法則，即不得據為不利被告之認定（參照最高法院三十年上
    字第八一六號及七十六年臺上字第四九八六號判例）。
四、經查：
（一）被害人鍾運祥夫婦之死因，其中被害人鍾運祥係遭左頭部
      凹陷骨折裂傷、前頭刀割傷兩條，死因係被人殺傷致死，
      致死創傷係頭頸外傷失血死亡，有臺灣台南地方法院檢察
      署之驗斷書、檢察官相驗屍體證明書附卷可據（見相驗卷
      第三三頁、第四一頁至四五頁）；而被害人鍾許秀福係因
      遭頭皮割裂傷大出血、右頸部刺傷兩處深入頸部將動靜脈
      血管切斷、致大出血，死因係被人殺傷致死，致死創傷係
      頭頸外傷失血死亡，亦上開同檢察署驗斷書、相驗屍體證
      明書附卷可憑（見同上卷第三二頁、第三五頁背面至第三
      七頁）；再佐以臺灣高等法院檢察署法醫中心之鑑定書鑑
      定結果，認被害人鍾運祥於八十六年五月七日晚十時許被
      人（乙○○）發現陳屍上述住址，經相驗屍體頭部有裂傷
      、頸部有刀割傷。住址房內牆壁上噴灑血跡，床頭櫃上也
      噴有血跡，地上有很多血，死因推定他殺，其妻子亦死在
      地上，頸部有勒痕。鍾運祥經再病理檢查結果，認左眉毛
      裂傷，左額、顳骨凹陷骨折、左顱前凹、左眶骨及左顴骨
      骨折、腦底及腦幹蜘蛛膜下出血、左額、顳、枕頭皮下擴
      散性出血、頸部兩處割傷等情；致命傷明顯為左側頭部受
      到嚴重的鈍器攻擊，導致左眉毛裂傷，左額、顳、枕頭皮
      下嚴重擴散性出血，左額、顳頭顱骨凹陷骨折、左顱前凹
      、左眶骨及左顴骨之骨折，以及腦底及腦幹蜘蛛膜下出血
      ，此鈍傷就能導致死亡；但頸部之兩處割傷，雖然無傷害
      重要結構，也會導致出血而促進死亡等情，有上開鑑定報
      告可稽（見相驗卷第一六一頁至一六三頁）。就被害人鍾
      許秀福部分，再經詳細鑑定結果顯示位於頭頂部及左顳部
      各有一處不規則性裂傷，各別為十八ｘ十公分和十ｘ八公
      分。右頸部共有五個戳傷、左頸部有兩處戳傷，長度為一
      ．二公分至一．六公分，最深之深度為四公分至五公分，
      創口兩端為尖銳。在右側五處戳傷，其中兩處有刺傷右頸
      外動脈及頸外靜脈、左側兩處戳傷其中一處有刺穿左頸外
      靜脈，其他損傷包括三處擴散瘀血、位於右上肢後側從手
      肘至手背。依病理檢查結果，頸部多處戳傷共七處、頭部
      挫傷、右手臂瘀傷等情。其死亡原因為頸部多處戳傷導致
      頸動脈和頸靜脈穿孔傷而造成大量血液流失。由戳傷創口
      端可顯示凶器性質，類似甚薄小刀，除戳傷外，頭部也受
      到兩處挫傷，可能由於頭部撞牆壁或被鈍器打擊所造成。
      右前臂後側的三處擴散性瘀傷，可能防禦自衛造成（手臂
      彎曲護頭狀，抵擋他人以鈍器毆打）等情，亦有上開鑑定
      書可憑（見相驗卷第一六九頁、第一七０頁）。並無證人
      己○○所謂義肢鐵手之傷勢可按。且以左手之鐵製義肢擊
      打對方被害人，應造成被害人左側頭部受傷始為正確，足
      見被害人鍾運祥之傷勢，係遭慣用右手之人所殺傷致死，
      此部分殆可認定。
（二）證人即臺南縣警察局永康分局小隊長林輝揚於偵查中結證
      稱：「我們要查己○○案發前後三天的行蹤，而打電話到
      黃吳嫌（按係被告之姊，並非嫂嫂）檳榔攤，而黃吳嫌說
      不認識己○○，因而己○○於氣憤之餘，說她願供出全部
      實情。」等語（見相驗卷第一七四頁背面）；於本院更一
      審時亦結證稱：「剛開始己○○無講案情，之後打電話給
      他（指被告）姐姐均不理她，電話中跟他姐姐好像講的很
      不高興，過了三、四個小時，她才講出案情。」等語（見
      本院更一審卷第一七六頁背面）。證人己○○偵查時亦證
      稱：「（你第一天被逮時你否認，是在第二天開始警訊時
      都指證丙○○涉嫌，為何現翻供？）我是氣丙○○的姊姊
      說不認識我，不肯替我作證，我才如此說。」等語（見偵
      字第一００六七號偵查卷第三八頁）。徵之上情，可知證
      人己○○當初因涉本案及詐欺被通緝而為警逮捕時，欲請
      被告之姊黃吳嫌出來幫忙作證（指不在場證明），因黃吳
      嫌說不認識伊，且於電話中二人亦講得很不高興，證人己○○始於隔了三、四個小時後，才供出如何案情，非無可
      疑。又衡之己○○既係事涉本案重罪，為求脫罪之下自有
      胡亂供述被告或他人之情，自有詳予調查之必要。證人林
      輝揚於本院更一審時結證稱：「兇刀非當場查扣的，是己○○帶我們至現場，當面指證這支就是兇刀，尖刀放在餐
      桌之類似筆筒上。酒瓶是我們在現場找的。」等語（見本
      院更一審卷第一七七頁），惟證人己○○於警訊及偵查中
      業已證稱：當時其見被害人鍾許秀福血濺滿地，因害怕，
      拔腿就跑，之後被害人鍾運祥被殺情形其就不知道云云（
      見警卷０六六九號第五頁、第七頁、第八頁、第十頁背面
      己○○八十六年八月二日、五日筆錄、八十六年度偵字第
      一００六七號偵查卷第四九頁），是證人己○○既自稱其
      未見被告殺死被害人鍾運祥，其已先逃跑，又如何能看見
      被告清洗現場或將兇器放置於何物？且於警員至現場後，
      為何能立刻指出兇刀就放在鍾宅餐桌上小圓筒內並加以指
      認？其所證目擊被告行兇之情節，是否屬實無訛令人生疑
      。
（三）證人即當時採證之臺南縣警察局鑑識組人員許泱義於本院
      更一審時證稱：當天有去採證，酒瓶係由永康分局送至刑
      事警察局鑑定，鑑定結果會送永康分局等語（見本院更一
      審卷第一六０頁正、反面）；而證人即永康分局偵查員鄭
      釧賢在偵查中證稱：ＸＯ酒瓶及水果刀有送鑑定等語（見
      偵卷第一００六七號第六一頁）；於本院更一審調查時則
      稱：「當初若有檢驗報告就會附上來，若無就沒有，就沒
      有附。」等語（見本院更一審卷第四三頁背面），而證人
      林輝揚於本院更一審調查時證稱：「ＸＯ之酒瓶經鑑定後
      無指紋，亦無血跡反應，酒瓶有經洗過及燒過，現場因係
      老舊之眷村所以採不到，對於衣櫃、茶杯我們均有採，可
      是採不到指紋，衣櫃是老式的採不到。」等語（見本院更
      一審卷第一七六頁）。又本院本案調查時函永康分局請將
      被告衣物化驗之結果、扣案之水果刀及ＸＯ酒瓶之鑑定結
      果報告、被害人鍾運祥及鍾許秀福臟器及指甲之鑑定結果
      送本院，據永康分局函覆：「經查鍾運祥夫婦命案之相關
      證物皆有送內政部警政署刑事警察局比對鑑驗，其鑑驗結
      果由刑事警察局逕行函覆臺灣臺南地方法院檢察署併案偵
      辦請貴分院逕向臺南地檢署索取相關資料參辦，請查照。
      」等語，有該分局八十九年十一月二日永警刑字第一八四
      六九號函一份附卷足憑（見本院更二審卷第一０四頁），
      而依證人鄭釧賢上述所證ＸＯ酒瓶及水果刀（見檢察署聲
      字第一六一二號卷第四頁、偵卷第一００六七號第八五頁
      ）有送鑑定，惟又證稱當初若有檢驗報告就會附上來，若
      無就沒有，就沒有附。本院查相驗卷、偵查卷、原審卷及
      本院卷均無該項鑑驗報告，無從採憑。再依上述證人林輝
      揚於本院更一審調查時之證言，足見警員在現場找到之Ｘ
      Ｏ酒瓶並未採得被告之指紋，亦無法鑑定出指紋及血跡，
      又證人己○○所指證之兇器水果刀，據證人林輝揚於本院
      更一審時結證稱兇刀非當場查扣，是帶證人己○○至現場
      ，當面指證該刀就是兇刀，該刀係放在餐桌之類似筆筒上
      ，而據證人己○○上述於警訊及偵查中證稱當時其見被害
      人鍾許秀福血濺滿地，其見了因害怕，拔腿就跑，之後被
      害人鍾運祥被殺情形其就不知道等語，證人己○○既自稱
      其未見被告殺死被害人鍾運祥，其已先逃跑，又如何能看
      見被告將兇器放置於何物？且於警員至現場後，為何能立
      刻指出兇刀就放在鍾宅餐桌上小圓筒內並加以指認？故該
      水果刀尚難遽認係被告持以刺殺被害人鍾運祥及鍾許秀福
      之兇器，因而依證人林輝揚及己○○之證言及鑑驗結果，
      並無法證明被告有至被害人住處，更無法認定ＸＯ酒瓶及
      水果尖刀為兇器。又證人即永康分局小隊長陳惠賓於本院
      調查時結證稱：「（己○○的警訊筆錄是不是你訊問的？
      ）第一次筆錄不是，好像是供出丙○○以後，第二次才是
      我問的。」「（八十六年八月一日己○○的警訊筆錄是你
      製作的？（提示並告以要旨））是。」「（你當天有沒有
      問己○○說有目擊證人指證曾於八十六年五月六日下午看
      見妳至鍾運祥宅，且在門前與鍾許秀福對話，是不是你指
      的最後一次至鍾宅？（提示並告以要旨））是。」「（你
      所謂的目擊證人是誰？）案件是八十六年五月八日發現的
      ，我們查訪附近鄰居，有人發現己○○和鍾許秀福對話，
      目擊證人是誰還要找偵訊資料。」等語（見本院更二審卷
      第四八頁至第四九頁），本院調查時當庭命證人陳惠賓將
      該目擊證人姓名及住址查報。嗣據證人陳惠賓查報之目擊
      證人為乙○○，住臺南縣永康市○○路六二巷六號，有八
      十六年五月十三日及同年月十四日之臺南縣警察局永康分
      局０五０八專案查訪紀錄表各一份附卷可稽（本院更二審
      卷第六五頁、第六六頁）。而證人乙○○前經本院本案囑
      託臺灣臺北地方法院訊問時雖結證稱：「（是否認識被告
      丙○○？）不認識，我沒有見過他。」「（是否認識己○○？）不認識。」「（是否認識被害人鍾運祥及鍾許秀福
      夫婦？）他們是五號的住戶，我是十九鄰的鄰長，所以認
      識他們。」「（是否於八十六年五月六日下午看到有人持
      ＸＯ空瓶猛擊被害人鍾許秀福，再以小水果尖刀一把刺死
      被害人鍾許秀福後，又持ＸＯ空瓶擊刺被害人鍾運祥致死
      ？）沒有，我沒有看到被害人被攻擊的情節。」「（兇手
      是否為被告丙○○或己○○？）我沒有看到兇手。」「（
      兇手殺被害人夫婦時，你人在何處？）當時我人在家裡，
      是鄰居說他們的鳥一直叫，鄰居叫我處理，我就對鄰居說
      我須要去報告里長，我在屋外拿飼料餵他們家的鳥，但我
      沒有進屋內，因為他們家的門沒有關好，我覺得怪怪的，
      就去報告里長，之後的情形我就不清楚了。」等語（見本
      院更二審卷第一四０頁、第一四一頁、並參本院更三審九
      十四年八月三日審判筆錄第三頁至第五頁）。嗣經本院更
      三審傳喚作證，亦大致如上所述，並無齟齬。又據警方查
      訪證人乙○○時，證人乙○○證稱：「於年５月６日下
      午六時許有看到己○○在他住處前公尺走來走去（頭低
      低的）後，鍾許秀福（死者）由家中提一垃圾要到復興路
      一一二巷口（於籃球場旁）倒垃圾，因鍾女走很慢，黃女
      即出口跟他說你不會腳伸長一點，之後我即已離他們很遠
      了。他不知道以後發生的事，他於晚間十時分才到家裡
      。」等情（見更二審卷第六五頁前開查訪紀錄表）。又據
      八十六年五月十四日之前開查訪紀錄表記載：「二、查訪
      乙○○，八十六年五月六日下午六時許己○○身著何種衣
      服，交通工具，倒完垃圾後有無到別處，有無看過－
      （歲）男子。據乙○○供稱：當日己○○穿著米黃色長袖
      上衣，米黃色長褲，腳穿涼鞋，其特徵身高160－162公分
      ，膚白（不太黑），眼睛大大的，留披肩長髮（直型），
      沒有看到交通工具，亦沒有看過－歲男子，不知道他
      們倒完垃圾後有沒有再到別的地方，乙○○從旗山返家時
      亦沒有看到被害人鍾運祥家中電燈是否亮著。」等情（同
      上卷第六六頁）。從上述查訪結果觀之，證人乙○○曾指
      證己○○曾於命案發生時之八十六年五月六日下午六時許
      看見己○○至被害人鍾運祥宅，且在門前與被害人鍾許秀
      福對話，證人己○○於警訊時對此亦不否認（見警卷六六
      九號第二頁、第四頁背面、第十一頁背面），衡情若被告
      當天有偕同證人己○○到被害人鍾運祥宅，證人己○○又
      係在門口與被害人鍾許秀福講話，為何證人乙○○未見證
      人己○○有偕同一男子至被害人鍾運祥宅？因而證人己○○於警訊時所證當日和被告一起至被害人鍾運祥住處（見
      上開警卷第四頁至第八頁、八十六年八月二日第二次及第
      三次警訊筆錄），已難採信，況除證人己○○指證被告當
      日至鍾宅外，並無其他任何證人指證有看過被告至鍾宅。
      徵之上情，僅憑有對立有利害關係之證人己○○之證言，
      尚難遽認被告當日確有至被害人鍾運祥住處行兇之事實。
（四）又於八十六年五月八日上午八時許，因鍾運祥夫婦二人久
      未出門，其友人甲○○、丁○○乃協同里長戊○○至鍾運
      祥住處，由甲○○持其平日保有鍾運祥住宅大門之鑰匙開
      門查看，其開鎖時被害人住處之門係鎖住，並無反鎖，需
      有該門之鑰匙始得打開，此為證人即當時到場之被害人鍾
      運祥朋友甲○○於警訊暨本院上訴審時證述屬實（見相驗
      卷第六頁背面於八十六年五月八日上午之指訴、本院上訴
      卷第二四二頁正、反面筆錄、第二四六頁鎖之相片二幀，
      其中上面之鎖為司畢靈鎖，關門即鎖住，無須鑰匙上鎖，
      但亦可以鎖心下降而反鎖，即使有鑰匙，由外面亦無法打
      開鎖；司畢靈鎖下方為握把鎖，此鎖須以鎖匙鎖住，亦無
      法反鎖，非證人甲○○、呂培煜先後於本院所指證之鎖，
      警卷六六九號所查扣己○○之鍾宅鑰匙亦是司畢靈鎖，並
      非握把鎖之Ｌ型鑰匙，至本院上重訴卷法官現場履勘之鎖
      ，已迭經嗣後屋主更換多次，尚難遽採）。本件並無反鎖
      致不能進入之情形，即與甲○○一同前往被害人住處之丁○○亦於本院更三審時到庭證實陳明：當時門是鎖（關）
      著，他們說要破門而入，伊說他朋友有鑰匙，所以找他朋
      友來開，門是由裡面、外面都可以鎖的，不認識被告，是
      里長戊○○跟伊說好久沒有看到鍾運祥（被害人）了，叫
      伊跟他一起去看看，伊等就找被害人之朋友（指甲○○）
      一起去開門，推門進去，味道很臭，一進去就看到被害人
      夫婦遇害等語（見本院更三審卷九十四年八月十七日審判
      筆錄第二頁至第五頁）。又證人即與被害人鍾運祥同里當
      時到現場之臺南縣永康市建國里里長戊○○於警訊時亦證
      稱：於八十六年五月八日由甲○○持鑰匙打開鍾宅門鎖進
      入鍾宅屋內，始發現被害人死亡及門有上鎖之情形（見相
      驗卷第八頁背面）。又衡之陌生人之行兇者必然急於脫離
      現場，若非原已知悉鍾宅大門之情形，而有找尋鑰匙鎖門
      之動機，否則若謂與被害人不熟者而原未持有鑰匙者，理
      當於行兇後即立即逃離，應不致尚留在現場找鑰匙鎖門。
      又被害人住處若非熟人來訪，當不致任意讓陌生人隨便進
      入室內，開門揖盜。而本案於案發後，警方曾在證人己○○之租屋處搜出其持有一把鍾宅大門前門之鑰匙（見警卷
      六六九號第二五頁八十六年八月一日扣押書），本案亦係
      因警員在證人己○○家中搜出被害人鍾運祥家中鑰匙而認
      證人己○○涉嫌殺害被害人夫婦因而偵辦。又警員尚未帶
      證人己○○至臺南市○○路六八巷四五號租居處前曾問證
      人己○○有無被害人鍾運祥之鑰匙，當時證人己○○竟回
      答沒有（見八十六年八月一日第一次警訊筆錄第二頁），
      已有可疑，而依證人己○○所稱其與被害人鍾運祥自八十
      六年四月上旬起前後約一個月住在被害人鍾運祥住處（見
      同上警卷第一頁背面），其等交往才四個多月，被害人鍾
      運祥是否會將家中鑰匙交付證人己○○，亦值生疑，況證
      人己○○係以正常手段取得鍾宅鑰匙，為何於警訊問時加
      以否認，殊值懷疑，直至警員在其租居處找到鑰匙始承認
      。因而該鑰匙雖有可能如證人己○○所供為被害人鍾運祥
      所交付，然亦有可能係其於命案當日自被害人鍾運祥處拿
      走。而己○○警訊時亦證稱：其未將鑰匙交予被告等語（
      見同上警卷第十二頁背面），被告與被害人夫婦非親非故
      ，更無被害人家門鑰匙，警方亦未在被告處或其他處所查
      得被告有持有該把鑰匙，如何可以走入被害人住處？而被
      害人如接待陌生之被告來訪，被害人鍾運祥豈可能倒在室
      內床舖上裸睡姿態（床頭櫃上亦有血跡，足見應係死後第
      一現場，未經移動），而非在客廳或門口著裝正常接待來
      訪之陌生客人？又就命案發生後（經乙○○發覺後）鍾宅
      大門呈鎖住狀態及證人己○○持有鍾宅鑰匙，而被告卻無
      鑰匙，證人己○○於警訊已陳明未將鑰匙交予被告等情以
      觀，則己○○證稱被告係本案兇手，並於離去鍾宅時以鑰
      匙將鍾宅之大門鎖上云云，殊難採信，是其指控為被害人
      陌生之被告係兇手云云，亦難遽信。至證人乙○○於本院
      更三審時亦到庭證實被害人係伊在永康市影劇三村當鄰長
      時之眷村住戶，伊因被害人家之鳥（有五籠鳥）沒有人餵
      叫的很淒慘，伊去餵食時發現他們家門沒關，伊推門覺得
      不祥，沒有進去，就馬上報告里長戊○○，里長會同警員
      處理伊就沒有參與，伊不知道戊○○、丁○○為何說是由
      甲○○持鑰匙打開門進去的，當時門沒有鎖起來，門確定
      是半掩的，是風吹動的也不一定，伊不知道被害人是誰殺
      的等語（見本院更三審卷）。足見證人乙○○覺有蹊蹺，
      即通知里長到場處理，與里長暨甲○○、丁○○等人嗣後
      （乙○○發現之後翌日早上）始到現場之時間不同，甲○○嗣後開門始得進入，並無齟齬。一如乙○○所述，門係
      可以自動關門之司畢靈鎖，須經開門後始得進入，然乙○○並無指訴被告（或丁○○、或有鑰匙之甲○○）當晚在
      場，難認係被告行凶後逕行離去。又甲○○嗣已於九十一
      年五月五日死亡，有台南縣永康市戶政事務所之戶籍謄本
      在卷可稽（見該戶政事務所覆本院更三審之九十四年三月
      二十九日函）。甲○○固於本院上訴審所為證述由房內外
      出時，扭轉鎖心，由外拉門即可鎖住，不需用鑰匙云云，
      即使認為被害人之大門不須門鎖即可鎖住，亦非即可遽認
      為係被告至現場行兇後，又在乙○○看過後離開時所關。
（五）再者，證人己○○係被害人鍾運祥之乾女兒，業經被告於
      原審審理時指訴在卷（見原審卷第二五頁背面），則苟若
      證人己○○所指被告係行兇之人，則何以證人己○○見被
      害人鍾運祥大喊救命，並見被告手持堅硬之ＸＯ酒瓶敲打
      被害人鍾許秀福頭部之際，證人己○○焉無任何舉動？豈
      有未出言或出手加以阻止兇手行兇或幫忙呼救或速將被害
      人鍾許秀福送醫治療？顯見證人己○○之證述，實有違常
      情。又證人己○○雖與被告熟識，然既非近親，縱偶有性
      關係（金錢交易），尚非等同長期相處之同居關係，有被
      告之供述可按；反之己○○係被害人之乾女兒，與被害人
      之關係甚為接近，而證人己○○在其當初離開現場時，亦
      未證稱其有受到被告之任何恐嚇或威脅，則證人己○○何
      以竟於離開現場後隔了將近三個月均未報警處理，事後亦
      未再去造訪或聯絡被害人夫婦或被害人夫婦之親友？且於
      為警緝獲之初之第一次警訊，亦未供稱係被告涉案（見同
      上警卷第一頁至第三頁），凡此可知證人己○○之行為除
      有違一般情理外，亦有違一般經驗法則，則其證詞是否可
      信，已值斟酌。又被害人鍾運祥於八十六年五月六日下午
      七時左右遇害後，其金融卡遭取走，而被害人鍾運祥農會
      之存款嗣後旋遭一女子盜領，此業經本院及警方播放錄影
      帶證實無訛，而此亦有臺南縣永康市農會八十八年六月一
      日永康信字第０五四九號函所附被害人鍾運祥在八十六年
      五月七日被提領一千元之永康農會交易明細表附於本院上
      訴審卷可稽（見本院上訴卷第一四五頁、第一四六頁），
      然提款機提款須有密碼，因而除非兇手原已知該存款之密
      碼，否則於取提款卡時當會逼問被害人鍾運祥密碼，而若
      證人己○○證述被告行兇等情屬實，則何以證人己○○均
      未證稱案發時被告有逼問被害人鍾運祥夫婦有關提款卡及
      密碼之事。再衡之證人己○○係被害人親近之乾女兒，而
      被告與被害人並非熟識或有所交情之人，被告除非確有逼
      問被害人存款密碼，否則理當不知密碼而無法提款，足見
      被告應不知密碼，而無法自己或透過他人去提款，反之證
      人己○○為被害人親近之乾女兒，提款者又係女性，證人
      己○○涉嫌之程度應較被告為大。
（六）至證人己○○先後齟齬不一之指訴，茲節錄如下：
  １、於警訊中（0669號）第一次偵訊筆錄（8.1.下午8許）
      供稱：「（警方於今日下午六時三十分帶妳至南市○○路
      六八巷四五號，新東亞樓旅社一○七室內，抽屜內起出乙
      把D295鑰匙，是否鍾運祥宅前門鑰匙？）是的。」、「（
      為何警方尚未帶妳至台南市○○路六八巷四五號租屋處前
      ，問妳有無鍾運祥宅鑰匙，妳回答沒有？）我一時忘記了
      。」、「妳這把鑰匙如何弄來的？）是鍾運祥八十六年三
      月間帶我至永康市○○路一家鎖店打造給我的。」、「（
      有目擊證人指證曾於八六年五月六日下午六時許，看見妳
      至鍾運祥宅，且在門前與鍾許秀福對話，是不是妳指的最
      後一次至鍾宅？）我不確定。」「（八十六年五月六日妳
      何時離開鍾運祥宅？）當時我在南市○○區○○路二三六
      之一號檳榔攤。」（同上警卷第一頁背面至第二頁背面）
  ２、於第二次偵訊筆錄（8.2.下午4時分、同上警卷第四
      頁以下）「（鍾運祥夫婦遭人殺害，妳是否知道為何人所
      為？）我知道，係丙○○所為。」、「（丙○○於何時地
      殺害鍾運祥夫婦？）於八十六年五月六日下午七時四十分
      許，在南縣永康市○○里○○路六二巷五號，鍾宅內殺害
      其二人。」「（妳為何知道丙○○殺害鍾運祥夫婦，當時
      情形為何？）當時我在現場所以我才知道。記得於八十六
      年五月六日下午六時許，在南市○○區○○街二三六之一
      號一家檳榔攤丙○○跟我講說最近生意難做，想到以前曾
      騙過錢之南縣永康市影劇三村一處下坡旁住宅一戶老榮民
      家再去騙錢，因幾年前曾在該地向這任老榮民詐騙過七十
      萬元，當時我心想會不會是我認識之鍾運祥（鍾伯）。之
      後丙○○乃邀一同前往，因我怕真是鍾運祥再被受騙所以
      就答應丙○○一同前往。丙○○果然是帶我至鍾運祥家，
      由丙○○先按門鈴後，鍾許秀福即前來開門讓我與丙○○
      進入屋內，當時鍾伯（鍾運祥）房間內出來見我與丙○○
      即叫我們隨便坐且問有何事情，約一分鍾之後鍾伯即認出
      丙○○曾向他詐騙金錢，乃用手指他丙○○稱：我認識你
      、我認識你，救命啊！救命啊！等語。丙○○因被識破一
      時氣憤就順手從屋內牆壁旁拿起乙支ＸＯ空瓶罐朝鍾婦頭
      頂後腦部猛敲一擊致鍾婦受傷倒地之後，丙○○又順手從
      屋內桌面上拿起乙把小支水果刀朝鍾婦脖子上猛剌幾刀，
      當時我見鍾婦血濺滿地，我見了因害怕拔腿就跑，之後情
      形我就不知道。」「（當時妳與丙○○搭何交通工具前往
      ？）當時我與丙○○各自騎乘乙輛機前往，無其他共犯。
      」
  ３、於第三次偵訊筆錄（8.2.下午6時，同上警卷第六頁背
      面以下）「（妳與丙○○到鍾宅時，鍾氏夫婦在做何事？
      ）鍾運祥光著下體躺在床上，鍾婦起來開門，他們在做何
      事我不清楚。」、「（丙○○在何處將ＸＯ酒瓶毆打鍾婦
      後腦部？打幾下？）丙○○是從鍾運祥家餐桌四板上將該
      ＸＯ酒瓶毆打鍾婦頭部一下，我看到鍾婦頭部流血且有色
      的頭骨，倒下後該酒瓶即丟棄，此時鍾運祥再上前亦被丙○○推倒在床上鍾婦再起來，丙○○乃持放在餐桌上筆桶
      內乙把尖刀朝鍾婦左頸部剌一下看到鍾婦血噴出來後我就
      跑出來，以後的事情我不清楚。」「（妳當天是著何種衣
      物？）我是穿著白色長褲黑底花朵短袖襯衫。」「（鍾運
      祥是如何與丙○○發生口角？）鍾運祥認出丙○○是以前
      用寶騙他錢之人後，對丙○○說我認識你並大喊救命，丙○○乃惱羞成怒開始毆打鍾婦。」「（鍾運祥為何會陳屍
      在床上？）我不知道，我逃走時鍾運祥還好好的在床上。
      」「（鍾氏夫婦被殺後家中金飾及鍾運祥皮夾及金融卡為
      何不見？）我不清楚。」、「（妳離開鍾宅後於何時再看
      到丙○○？他有無對你說什麼？）於八十六年五月七日早
      上八時許（案發隔天）在南市○○區○○街二三六之一號
      一家檳榔攤前看到丙○○。丙○○他對我說，八十六年五
      月六日下午七時許在鍾宅看到的事情不要講，沒有拿東西
      給我。」、「（丙○○前往鍾運祥行凶時是著何衣物？）
      穿現在（八月二日）所穿著短袖前面土黃色後面灰色上衣
      、黑色長褲（該褲發生車禍右腳膝蓋稍破丟置在鳳山市）
      ，穿藍色拖鞋。」
  ４、於第四次偵訊筆錄（8.5.下午時，見同上警卷第十頁
      ）「（你帶同被告找鍾運祥幹什麼？）拿我的衣物，鍾運
      祥送我二瓶高粱酒、二條峰牌香煙、被告沒有進入，在巷
      內公共廁所前等我。」、「（妳與丙○○一同至鍾運祥家
      時，由誰開門？）我們到鍾宅時，已經是下午七時許，鍾
      運祥家前門已上鎖，由丙○○按門鈴，鍾婦開門，丙○○
      先進入，我隨後進入。」、「（尚時鍾運祥衣著如何？）
      只穿上衣，沒穿褲子，下體以乙條毛巾掩蓋著。」「（害
      死鍾氏夫婦有無其他共犯？）沒有，只有丙○○乙人，我
      目賭他殺人而已。」「（鍾氏夫婦二人受傷情形如何？）
      鍾運祥受傷情形我沒看見，我只看見他未著褲子，躺在床
      上鍾婦後腦部成不規則性裂開，見到頭骨，左右頸部有尖
      刀剌傷。」「（妳說八十六年五月六日晚上七時四十分許
      先行離開鍾宅，是否將妳被警查扣之鍾宅鑰匙乙支交予丙○○，於逃離時門反鎖？）我沒有將鑰匙交予丙○○，鍾
      運祥家前門鑰匙放置冰箱上面，丙○○逃離時，如要反鎖
      可以自己取。」
  ５、於警卷（0000000000號卷第一次偵訊筆錄、九十一年九月
      二十五日，第二頁背面以下）「（那個部分不正確，妳可
      補充陳述？）．．在八十六年五月六日鍾運祥遇害當日，
      呂榮雲叫他朋友以電話連絡丙○○，叫他載我到綽號「怪
      手」之呂某住處後，呂某打電話給鍾伯，遭鍾伯掛電話，
      即直接叫呂某的朋友及丙○○到者家叫門，我們四人則一
      同前往，但我沒到死者家，而站在要到死者家的下坡處，
      他們三人到達死者屋前時，由丙○○叫門，呂某的朋友則
      在吳某身旁，呂榮雲則躲在死者屋前左側，待鍾伯開門後
      ，呂某則叫乙名施永明之男子並以我是呂某女友名義向死
      者敲詐一萬二千元，另呂某因曾欠死者二、三萬元，就以
      此事要死者與他互不相欠，死者答應後並隨即關上大門，
      我在上方就發現丙○○以手要推開門，呂某的朋友就用力
      推開門之後，丙○○、呂榮雲及呂某的友人就強行進入屋
      內，我見狀就離開現場。」、「隔日即八十六年五月七日
      上午九時多許我在台南市安南區吳某的姐姐黃吳嫌經營之
      檳榔攤見到吳某，問他八十六年五月六日進入死者住處後
      情形，丙○○親口說：「他親眼看到「怪手仔」在鍾伯叫
      他們滾出去，否則要報警，死者順手拿電話時，「怪手」
      之呂榮雲（按指丁○○）隨即以右手壓住鍾伯拿起電話的
      手，以左手的假手呂榮雲手掌受傷成殘，所以裝鐵材義肢
      ）對者的頭部猛力打擊，而在毆打死者之際出手很像很深
      ，有要鍾伯於死之意，在行凶過程被鍾伯的太太發現，他
      就發出尖叫，此際呂某的友人上前以手摀住另名死者鍾許
      秀福嘴巴，女死者極力反抗，丙○○也隨手在桌面取乙把
      尖刀割到女者脖子處，並發現脖子流出血來。」；又同警
      卷第二次偵訊筆錄（第四頁背面、九一年九月二十六日筆
      錄）「（妳第一次筆錄中提到丙○○，丁○○及呂某的朋
      友涉嫌殺害死者鍾運祥夫婦二人乙案，其中細節有何再補
      充？）死者鍾運祥夫婦二人於八十六年五月六日當天遇害
      前，是呂某打電話到丙○○姐姐安南區○○路檳榔攤，叫
      吳某與我一道前往他住處，到達之後就見到呂某本人及他
      朋友二人在場，四人在交談間，呂某叫丙○○今日（八十
      六年五月間）以假元寶方式行騙鍾伯金錢，如未能得手就
      用搶的方式進行。另在八十六年五月七日經由丙○○親口
      對我陳述他們三人強行侵入死者鍾運祥住處強盜殺人情形
      ，我為了要了解過程，約隔幾日隻身前往呂某住處，丁○○見我到來隨即在放置電視機的矮櫃內起出乙瓶ＸＯ玻璃
      瓶裝洋酒要請我喝，但不為我接受，另又進入房間內拿出
      五五五牌香煙要請我抽，因我習慣抽大衛杜夫牌香煙，所
      以也拒絕，我在隨後問死者鍾運祥（即死者鍾伯）他人如
      何，我只見到他臉色為之一變，顯很不高興對我說還有何
      事，我見此狀就立即離開他家回到南市○○路的旅社內。
      」「（妳所提到在丁○○家中看到的ＸＯ洋酒及五五五牌
      香與本件殺人案有何關係？）我認識的丁○○他經濟情形
      極為不好根本無能力買洋酒及洋煙食用，況且呂某習慣抽
      長壽牌香煙，另我在死者鍾伯家中住過二個月多時間，而
      了解死者平日所抽之香煙為五五五牌香煙，且知道他家中
      有洋酒及大陸酒，我有親眼目睹就能肯定呂某家中的洋酒
      、大陸酒為死者所有的。」「（除了洋酒包裝紙張有類似
      滲透到水的痕跡認定，有何更明確方式確定？）我在呂某
      家住三四個月期間，未曾看到他家有洋酒及五五五牌香煙
      。」「（妳供述丙○○、丁○○及呂某友人三人侵入死者
      住處時，妳站在要往死者住處下坡的地方觀看，看到他三
      人進入後妳離開現場，妳到何處？為何不報警處理？妳是
      擔任把風嗎？）我回到成功路（台南市）的旅社內，另心
      想死者認識丁○○，如有事他應會自行報案的。我沒有為
      他們三人擔任把風。」「（妳第一次筆錄提到丙○○、丁○○及呂的友人共三人犯下鍾氏夫婦二人命案根據丙○○
      的口述得知此情，丙○○有說他三人案發時何人對何人加
      害行為嗎？）丁○○見到男死者要以電話報警時，以其左
      手的「怪手」（義肢）朝死者頭部猛擊，且手段很殘忍，
      另鍾許秀福發出尖叫，丁○○的友人以手摀住他的嘴巴制
      止，丙○○則手持尖刀，但他說不知道何因而造成女死者
      脖子流血。」「（丙○○有說事後情形嗎？）吳某說他在
      死者家衣櫃盜取一些金飾，另丁○○則盜取洋酒之類酒，
      最後丙○○盜取的金飾（數量未說多少）又被丁○○拿走
      ，另呂某在鍾伯褲子口袋盜取新台幣陸仟元，並全數交給
      他花用，並說黃金飾品待呂某變賣之後償還丙○○欠他以
      前的債務，丙○○沒有說丁○○朋友的事情。」（同警卷
      第六頁）
  ６、另己○○於本院更三審之筆錄（九十三年一月三十日筆錄
      第四頁至第十一頁）「（他們夫妻如何被殺？）是丙○○
      及怪手與另外一個男子，我一時想不起他的名字。」「（
      鍾運祥夫妻被殺你有看到？）有的。」「（你看到現場的
      情形？）剛開始我有看到，後來他們去後面我就沒有看到
      了。起先是他們按電鈴進入，包括我是四個人，他們在客
      廳，他們看到怪手的時候本來要關門，怪手把門推開，他
      們要打電話報警，怪手不讓他們報警，怪手有一支鐵做的
      義肢，怪手就用他的義肢打鍾運祥的頭部，丙○○及另壹
      個人就摀住許秀福的口部，丙○○用水果刀子押住她，我
      有看到她也流血，但他們如何打她的我不知道，我要離開
      他們不讓我離開，不知姓名的男子叫我不能說，否則要對
      我不利的。」、「（他們如何打鍾許秀福的？）我不知道
      他們如何打鍾許秀福的，他們在裡面打他的，我有看到她
      流血及哀叫，但沒有看到他們用什麼打她。」「（鍾運祥
      是如何死亡的？）怪手用義肢打他後，又把他推到在床上
      ，因為在裡面，我沒有看到他是如何死亡的。」「（以前
      你為何說都是丙○○做的？）因為怪手跟另外那個人都很
      兇，我不想惹事情，所以就沒有說。」「（當時是誰來開
      門？）是鍾伯來開門的。」「（他當時來開門時的服裝？
      ）他有穿壹條短褲。」「（怪手硬推進門後如何做？）怪
      手推門進去的時候，鍾伯就叫他們出去，然後一邊退後到
      放電話的地方要打電話報警，他們也追到放電話的地方。
      放電話的地方是在床舖旁邊的。」「（怪手那壹支手是義
      肢？）右手是義肢。」「（你以前在警察局說是鍾許秀福
      來開門，為何現在又說是鍾運祥開門的？）他們筆錄記錯
      了，我今日所言才是事實的。」
  ７、本院更三審審判筆錄：「（為何你在本院準備程序說本案
      是四個人進入凶宅殺鍾許秀福及鍾運祥與你在偵查中所言
      的不一樣？）我是與丙○○及怪手及另一不詳姓名男子一
      起去的。」「（檢察官問你多次你都說是你與丙○○兩人
      去的？）是四個人去的才對。」「（你到底那一次是正確
      的？）這次是正確的。」「（你那天與丙○○等人去鍾運
      祥家做什麼？）丙○○拿元寶要去騙錢，我好奇跟著去，
      怪手以前被丙○○騙過錢，要丙○○還錢，且說如還不出
      錢來，可以去騙鍾運祥的錢，所以才一起去，且是丙○○
      敲門的。」．．「（後來在路上碰到怪手？）不是，是被
      告帶我到怪手家，怪手認出被告，後來又第二次去，不詳
      姓名男子就在場，當時他們就不讓我走，叫我一起去。」
      、「（第二次的情形？）第二次我與丙○○去，不詳姓名
      男子就在場，四個人一起去鍾運祥家，丙○○案電鈴，鍾
      伯（鍾運祥）來開門，當時鍾柏問吳要找誰，然後鍾伯看
      到怪手，本不願意讓我們進去，但怪手就擠進門內。」「
      （對於怪手丁○○在警訊所說，告以相驗卷第九頁要旨，
      及經證人李立群、甲○○及證言，相驗卷第六、八頁，有
      何意見？）怪手說的都不是事實，事情發生後他才去找證
      人幫他作證的。」（見本院更三審九十三年七月二十一日
      審判筆錄第五頁至第十頁）。綜合以上各次筆錄內容，證
      人己○○就被害人夫婦如何被殺、被何人所殺、有何共犯
      、如何離開現場、如何有被害人家門鑰匙，均前後齟齬不
      一，且因其本人確在命案發生時在場，為避有重嫌，故歷
      次陳述其所見之事實逐漸模糊其焦點及擴大涉案人，使被
      告之外，尚有不相識、不相干之怪手（指丁○○）及丁○○之朋友，亦陸續涉入有藉以誤導混淆調查之嫌，其歷次
      指陳，莫衷一是，均不足採。
（七）按「因研判受測者是否呈說謊反應，係依據測謊機紀錄受
      測者，對問題關心程度所呈現之呼吸、血壓脈搏及皮膚電
      阻等生理反應來分析研判，則以受測者即被告對其切身清
      白與否之關注，刑事案件更涉及是否須負擔刑責，其心理
      上之負擔實不免影響及呼吸、血壓等反應。且被告並無過
      失，已如前述，自難僅憑該測試結果即予遽入人罪。」、
      「測謊之鑑驗，係就受測人對相關事項之詢答，對應其神
      經、呼吸、心跳等反應而判斷，其鑑驗結果有時亦因受測
      人之生理、心理因素而受影響，該鑑驗結果固可為審判之
      參考，但非為判斷之唯一及絕對之依據，鑑驗結果是否可
      採，應由法院斟酌取捨。」、「測謊鑑定，係依一般人若
      下意識刻意隱瞞事實真相時，會產生微妙之心理變化，例
      如：憂慮、緊張、恐懼、不安等現象，而因身體內部之心
      理變化，身體外部之生理狀況亦隨之變化，例如：呼吸急
      促、血液循環加速、心跳加快、聲音降低、大量流汗等異
      常現象，惟表現在外之生理變化，往往不易由肉眼觀察，
      乃由測謊員對受測者提問與待證事實相關之問題，藉由科
      學儀器（測謊機）紀錄受測者對各個質問所產生細微之生
      理變化，加以分析受測者是否下意識刻意隱瞞事實真相，
      並判定其供述是否真實；測謊機本身並不能直接對受測者
      之供述產生正確與否之訊號，而係測謊員依其專業之學識
      及經驗，就測謊紀錄，予以客觀之分析解讀，至於測謊鑑
      定究竟有無證據能力，刑事訴訟法並無明文規定，惟實務
      上，送鑑單位依刑事訴訟法第二０八條第一項規定，囑託
      法務部調查局或內政部警政署刑事警察局為測謊檢查，受
      囑託機關就檢查結果，以該機關名義函覆原囑託之送鑑單
      位，該測謊檢查結果之書面報告，即係受囑託機關之鑑定
      報告，該機關之鑑定報告，形式上若符合測謊基本程式要
      件，包括：(一)經受測人同意配合，並已告知得拒絕受測，
      以減輕受測者不必要之壓力。(二)測謊員須經良好之專業訓
      練與相當之經驗。(三)測謊儀器品質良好且運作正常。(四)受
      測人身心及意識狀態正常。(五)測謊環境良好，無不當之外
      力干擾等要件，即賦予證據能力，非謂機關之鑑定報告書
      當然有證據能力；具上述形式之證據能力者，始予以實質
      之價值判斷，必符合待證事實需求者，始有證明力；刑事
      訴訟法就證據之證明力，採自由心證主義，由法院本於確
      信自由判斷，惟法院之自由判斷，亦非漫無限制，仍不得
      違背經驗法則及論理法則；測謊檢查之受測者可能因人格
      特性或對於測謊質問之問題無法真正瞭解，致出現不應有
      之情緒波動反應，此時若過於相信測謊結果，反而有害於
      正當之事實認定，又測謊檢查之時間過遲，攸關受測者情
      緒得否平復，與鑑定之精確性非無影響，此時間因素，事
      實審法院於取捨時不得不予考量；惟一般而言，受測者否
      認犯罪之供述呈現不實之情緒波動反應，不得採為有罪判
      決之唯一證據，若受測者否認犯罪之供述並無不實之情緒
      波動反應，又無其他積極證據證明其被訴之犯罪事實，自
      得採為有利於受測者之認定；復按刑事訴訟法第二百零六
      條第一項規定：「鑑定之經過及其結果，應命鑑定人以言
      詞或書面報告」，又法院或檢察官囑託相當之機關鑑定，
      準用第二百零六條第一項之規定，同法第二百零八條亦有
      明文規定；是鑑定報告書之內容應包括鑑定經過及其結果
      ，法院囑託鑑定機關為測謊檢查時，受囑託之鑑定機關不
      應僅將鑑定結果函覆，並應將鑑定經過一併載明於測謊之
      鑑定報告書中，若鑑定報告書僅簡略記載檢查結果而未載
      明檢查經過，既與法定記載要件不符，法院自應命受囑託
      機關補正，必要時並得通知實施鑑定之人以言詞報告或說
      明，否則，此種欠缺法定要件之鑑定報告不具備證據資格
      ，自無證據能力可言。刑事審判，係採直接審理主義及言
      詞主義，法院憑直接之審理及言詞之陳述，獲得態度證據
      ，形成正確之心證，以為證據證明力之判斷，若證人以書
      面代替陳述、警察局之查訪報告或意見書，法院均無從依
      直接及言詞審理方式加以調查，尤不可能使當事人對之行
      使正當法律程序所保障之詰問權，自不應認具有證據能力
      。（最高法院82年度台上字第35號、85年度台上字第5791
      號、92年度台上字第2282號判決參照），是本件對被告測
      謊鑑驗通知雖就被告之下列問題「1、你有拿洋酒瓶打鍾
      運祥夫婦嗎？（答：沒有）；2、鍾運祥夫婦是你打死的
      嗎？（答：不是）；3、你有拿水果刀殺鍾運祥夫婦嗎？
      （答：沒有）」等呈不實反應（見偵卷第一００六七號第
      七五頁）。惟測謊係依據被測者因良心下之不安或對可能
      面對之問題恐懼及擔心謊言被拆穿後，可能受處罰之憂慮
      ，所引起之心理緊張反射在生理反應，以作為判斷說謊與
      否之依據，因而測謊係受測者對施測者所提出問題後，內
      心感受程度而引起之生理反應，固可供定罪之參考，然因
      變數太大，自不得為論罪之唯一、或主要依據。又原審認
      「被告丙○○先則供稱其於案發時在姊夫陳貴明臺中縣沙
      鹿鎮○○路四五號住處，至五月底才返回臺南市，其間小
      孩均由其姊黃吳嫌看顧云云，惟陳貴明卻證稱丙○○固有
      時會去伊住處，但不一定能碰面，也曾過夜，但對於案發
      時丙○○是否在臺中並無印象等語，質以丙○○在陳貴明
      家中作何事，卻稱係在陳貴明家幫忙做工作，有時住朋友
      家云云，所述顯然不符，又黃吳嫌則稱丙○○在五月四日
      至臺中報到，後來載小孩來其住處，再至高雄找楊春景等
      語，亦與丙○○所述不符。被告繼於原審審理時，距案發
      時已經一年二月餘之八十七年七月二十日始又具狀稱案發
      當時伊係在高雄縣鳳山市友人楊春景住處云云。雖楊春景
      到庭亦附和其詞，然觀之其所提不在證明前後矛盾，時隔
      一年二個月之久始又提出另一不在場證據，顯係為脫罪臨
      訟勾串之詞、不足採信。」云云（見原判決第五頁、理由
      一之(二)、起訴書證據並所犯法條欄一之(3)）。惟受限人類
      之記憶，本即難期記憶鮮明，因而被告於本案案發時在臺
      中其姐夫家，後於黃吳嫌在偵查中證稱：被告在同年五月
      四日至臺中報到，後來載小孩去其住處，再至高雄找楊春
      景時，被告改稱：係去高雄找楊春景等語，並非即不可採
      。況本於無罪推定暨「罪證有疑，利於被告」之原則，法
      院應找出被告有殺害被害人之積極證據據以論罪科刑，而
      非以被告所述不在場證明或有不實，而反推定其有在場殺
      害被害人夫婦二人。
（八）綜上所述，證人己○○之指證既有重大瑕疵，並且違背經
      驗法則，而測謊又無法完全反應真實之情形，則本案積極
      證據不足為不利於被告之認定，即應為有利於被告之認定
      ，且本案無論直接證據或間接證據，其為訴訟上之證明，
      均未能達於通常一般之人均不致有所懷疑，而得確信其為
      真實之程度，揆諸前開說明，根據「罪證有疑，利於被告
      」之證據法則，即不得僅憑證人己○○有上開重大瑕疵之
      證述及測謊之結果而遽入被告於罪，是其被訴殺人之罪尚
      屬無法證明，被告之辯解，非無可採。
五、原審疏未詳查，遽認被告有被訴殺人之犯行，並予以論罪科
    刑，容有未洽。被告上訴意旨否認其有犯罪，指摘原判決採
    證不當，為有理由，自應由本院將原判決撤銷，改諭知被告
    無罪之判決。
據上論斷，應依刑事訴訟法第三百六十九條第一項前段、第三百
六十四條、第三百零一條第一項，判決如主文。
本案經檢察官曾銘芳到庭執行職務。
中　　華　　民　　國　　94　　年　　8 　　月　　31　　日
                  刑事第二庭    審判長法　官  葉居正
                                      法　官  高明發
                                      法　官　莊俊華
以上正本證明與原本無異。
檢察官如不服本判決應於收受本判決後十日內向本院提出上訴書
，其未敘述上訴理由者並得於提起上訴後十日內向本院補提理由
書。
其餘不得上訴。
　　　　　　　　　　　　　　　　　　　書記官  廖明娟
中　　華　　民　　國　　94　　年　　9 　　月　　2 　　日
